【裁判字號】    91,上訴,1998
【裁判日期】    920122
【裁判案由】    偽造文書等
【裁判全文】
臺灣高等法院臺中分院刑事判決                  九十一年度上訴字第一九九八號
    上  訴  人  黃梅蘭  女  四.
    即  被  告
右上訴人因偽造文書等案件，不服臺灣臺中地方法院九十年度訴字第一四八一號中華
民國九十一年十月二十一日第一審判決（起訴案號：臺灣臺中地方法院檢察署九十年
度偵字第七八三三號），提起上訴，本院判決如左：
    主      文
上訴駁回。
黃梅蘭緩刑參年。
    事      實
一、黃梅蘭係天發普照工程企業有限公司（以下簡稱天發公司）之負責人，為商業會
    計法第四條所稱之商業負責人，且為從事業務之人，負有據實製作薪資所得扣繳
    暨免扣繳憑單之義務。渠明知乙○○固自民國八十七年三月起至同年九月止，於
    天發公司擔任司機工作，每月月薪為新臺幣（下同）三萬五千元，然乙○○僅領
    取八十七年四至六月份之薪資，計十萬零五千元，並未領取同年（起訴書誤載為
    八十九年）七月至九月份之薪資，竟基於業務登載不實文書之故意，於八十八年
    間應開具八十七年度納稅義務人扣繳憑單時，竟在天發公司領薪清冊內，虛列乙
    ○○八十七年七月至九月份各領取三萬五千元之薪資，並據以登載製作乙○○八
    十七年度各類所得扣繳暨免扣繳憑單（以下簡稱扣繳憑單），且在其業務上作成
    不實之營利事業所得結算申報書，復於八十八年間，持上開內容不實之扣繳憑單
    及營利事業所得結算申報書，向財政部臺灣省中區國稅局申報天發公司八十七年
    度之營利事業所得稅，而為行使，足以生損害於乙○○。
二、案經乙○○訴由臺中市警察局第三分局報請臺灣臺中地方法院檢察署檢察官偵查
    起訴。
    理      由
一、訊據被告黃梅蘭對於其係天發公司負責人之事實，固不諱言，惟矢口否認有右揭
    明知為不實之事項，而登載於其業務上作成之文書，並據以行使之犯行，辯稱：
    乙○○係八十七年四月間才至伊公司上班，一直工作至同年九月底，且均係伊先
    生處理，因乙○○發生車禍事件，應負擔賠償費用一萬二千元，先向伊公司借支
    處理，另外又常向伊公司預支現金使用，此等金額均自薪資核扣，始未發給，伊
    公司確實有支付乙○○八十七年四月至九月計六個月之薪資，但因伊先生已經死
    亡，現已無法提出證據證明上開事項云云。惟查：右揭事實迭據告訴人乙○○指
    訴綦詳，並經證人劉建良於檢察官偵訊時證稱：伊任職於天發公司，前四個月正
    常領薪，但自八十七年七月起至同年十一月止均未領得全部薪資，期間天發公司
    僅陸續發給伊零星的薪水，伊實際領得薪資為二十八萬元，天發公司尚欠伊約三
    個月的薪資，乙○○有告訴伊其未領到薪水等情無訛（見九十年度他字第四七六
    號卷第二十七頁反面、第五十二頁），且提出天發公司寄發之扣繳憑單一份為證
    （見同上卷第三十頁），其上記載劉建良薪資給付總額為四十四萬元，復有財政
    部臺灣省中區國稅局八十七年度綜合所得稅核定通知書、領薪清冊各一紙附卷足
    稽（見同上卷第十一頁、第十二頁）。而被告上開所辯其自告訴人薪資中核扣車
    禍損害賠償費用一萬二千元等情，固為告訴人於原審審理時所不否認，但告訴人
    亦陳稱：被告未發給伊八十七年七月至九月的薪資，除扣除上揭損害賠償費用一
    萬二千元外，被告亦應再給付伊九萬三千元之薪水等語，且被告亦無法提出證據
    證明告訴人常向天發公司預借現金之事，另參酌被告提出之領薪清冊上僅於八十
    七年四至六月份有告訴人之簽名，同年七月至九月份有登載薪資金額，惟未見告
    訴人之簽名，然其他員工除薪資數額外，均有蓋章，如告訴人確有領取薪資，何
    以告訴人未在領薪清冊上簽名或蓋章，即與一般常情不符，足見被告除核扣上述
    賠償費用一萬二千元外，並未支付薪資餘款九萬三千元予告訴人，要屬實在，被
    告上開辯詞，純係嗣後卸責之詞，不足採信，本件事證明確，被告犯行洵堪認定
    。
二、按營利事業填報「各類所得扣繳暨免扣繳憑單」，乃附隨其業務而製作，為業務
    上所掌文書，此種扣繳憑單內容如有不實，而足生損害於公眾及他人，即係犯業
    務上登載不實文書之罪名（最高法院七十年度第九次刑事庭會議決議參照）；又
    被告明知未支付告訴人八十七年七月至九月份之薪資，竟虛偽填載業務上作成之
    扣繳憑單及營利事業所得稅結算申報書，並持向稅捐機關申報稅捐之行為，係犯
    刑法第二百十六條、第二百十五條之行使業務上登載不實文書罪，其從事業務之
    人，明知為不實事項，而登載於其業務上作成文書之低度行為，應為行使從事業
    務之人，明知為不實事項，而登載於其業務上作成文書之高度行為所吸收，不另
    論罪。
三、公訴意旨另以：被告逃漏八十七年度天發公司營利事業所得稅，涉有稅捐稽徵法
    第四十一條以不正當方法逃漏稅捐罪嫌云云。惟查：訊據被告堅決否認有前開犯
    行，被告雖虛列告訴人八十七年度七月至九月份之薪資計十萬五千元，但依原審
    法院向財政部臺灣省中區國稅局臺中市分局函查結果稱：天發公司因逾期未提示
    帳證，依所得稅法第八十三條規定按同業利潤標準核定其所得額為三八四七七七
    元，共計剔除成本費用一一六一八三元，又天發公司虛列乙○○八十七年七月至
    九月薪資計十萬五千元倘經判決確定，因本分局上開剔除金額業高於虛報薪資金
    額，致難謂有逃漏稅捐情事，此有該局九十年八月二十七日中區國稅中市密字第
    ０九０００三０九九九號函文一份在卷可稽（見原審卷第十一頁），顯見被告上
    揭行使業務上登載不實事項文書之行為，並未生逃漏稅捐之情事，核未構成上述
    稅捐稽徵法第四十一條以不正當方法逃漏稅捐之犯罪，惟因檢察官以之與前開論
    處罪刑部分有裁判上一罪關係，故不另為無罪之諭知。
四、原審引用刑法第二百十六條、第二百十五條、第四十一條第一項前段、罰金罰鍰
    提高標準條例第一條前段、第二條之規定，並審酌被告犯罪動機、目的、手段、
    未生逃漏稅捐事實及犯罪後未能坦承犯行等一切情狀，量處有期徒刑四月，並諭
    知易科罰金之折算標準。原審判決認事用法既無違誤，量刑亦稱允當。被告空言
    否認，提起上訴，指摘原判決不當，即無理由，應予駁回。惟念被告未曾受有期
    徒刑以上刑之宣告（其僅於七十四年間因違反票據法案件，經判處拘役或罰金）
    ，此有臺灣高等法院被告全國前案紀錄表一份在卷可稽，且被告之夫許振聰已於
    九十年十一月十八日死亡，其長女許靜如年僅十八歲（七十三年九月九日出生）
    、長子許良吉年僅十六歲（七十五年四月十六日出生）、次子許良義年僅十二歲
    （七十九年二月一日出生），均有賴被告獨力扶養，有彰化縣埤頭鄉戶政事務所
    九十二年一月十四日彰埤戶字第０九二０００００七四號函一紙附於本院卷內可
    憑，且許靜如因罹病休學，亦須由被告照顧，又被告經此次偵審程序教訓，當已
    知所悔悟，信無再犯之虞，爰併予諭知緩刑三年。
據上論斷，應依刑事訴訟法第三百六十八條、刑法第七十四條第一款，判決如主文。
本案經檢察官甲○○到庭執行職務。
中      華      民      國      九十二  年      一      月      二十二  日
                                臺灣高等法院臺中分院刑事第三庭
                                      審判長法  官  陳  朱  貴
                                            法  官  廖  柏  基
                                            法  官  胡  忠  文
右正本證明與原本無異。
如不服本判決應於收受送達後十日內向本院提出上訴書狀，其未敘述上訴之理由者並
得於提起上訴後十日內向本院補提理由書（均須按他造當事人之人數附繕本）。
                                            書記官  林  世  傑
中      華      民      國      九十二  年      一      月      二十三  日
附錄論罪科刑法條：
刑法第二百十六條
行使第二百十條至第二百十五條之文書者，依偽造、變造文書或登載不實事項或使登
載不實事項之規定處斷。
刑法第二百十五條
從事業務之人，明知為不實之事項，而登載於其業務上作成之文書，足以生損害於公
眾或他人者，處三年以下有期徒刑、拘役或五百元以下罰金。
                                                                        Ａ


司法院資訊處製作；財團法人民間司法改革基金會備份。
